臺灣臺南地方法院民事判決
108年度訴字第771號
原      告  陳金葉  
訴訟代理人  宋錦武律師
被      告  陳明理  
            陳文智  
            陳文良  

            陳淑慧  

上三人共同
訴訟代理人  周美惠  
被      告  陳月瑛  

            汪陳含笑
            陳麒米  
            陳春杏  
兼  上一人  
訴訟代理人  陳建良  
被      告  陳建忠  
            陳建興  
            陳建州  
            陳靜慧  
            李志龍  
            李玉菁  
            李玉鳳  
            李玉娟  

            郭雅君  
            郭淑君  
            郭婉君  
            郭樽豪  
            陳嘉能  

            陳玲君  

            陳嘉昌  


兼上上一人  
法定代理人  
及 上 一人
訴訟代理人  陳嘉伯  

被      告  陳斐綺  


            陳斐君  


            陳碩羣  
            陳建羣    


            Rika Matsuo


            Tatiana N. Yeung


            Celina Ziyan Chen


            Niles Z Chen

            陳智雄  


            蔡春花  


            陳斐媛  

            陳斐娟  

            陳揚文  
            陳斐婷  

            林秀女  
            陳垣融  
            陳昱蓉  

            陳奕蓉  
            陳貴美  
            陳貴蘭  
            陳吳佩香

            陳娟娟  


            陳菁菁  

            陳信江  
            陳信安  
            陳信治  

            陳文進  
訴訟代理人  陳碧珠  
被      告  陳本篤  
            陳文舉  
上列當事人間請求分割共有物事件，本院於民國109年10月12日
言詞辯論終結，判決如下：
    主  文
被告汪陳含笑、陳麒米、陳春杏、陳建良、陳建忠、陳建興、陳
靜慧、陳建州、李志龍、李玉菁、李玉鳳、李玉娟、郭雅君、郭
淑君、郭婉君、郭樽豪等應就被繼承人陳坤亮所有臺南市○○區○○
段000地號土地應有部分1/10，辦理繼承登記。
被告Rika Matsuo、Tatiana N.Yeung、Celina Ziyan Chen、Nil
es Z Chen等應就被繼承人陳哲雄所有臺南市○○區○○段000地號土
地應有部分1/105，辦理繼承登記。
被告陳智雄、陳貴美、陳貴蘭、陳斐绮、陳斐君、陳碩羣、陳建
羣、陳斐婷、陳斐媛、陳斐娟、陳揚文、林秀女、陳垣融、陳昱
蓉、陳奕蓉等應就被繼承人陳林真珠所有臺南市○○區○○段000地
號土地應有部分1/105，辦理繼承登記。
兩造共有坐落臺南市○○區○○段000地號土地，面積442.39平方公
尺，分割如附圖二所示，即編號甲部分、面積58.99平方公尺分
歸被告陳文智、陳文良、陳淑慧、陳文舉取得，並按陳文智應有
部分比例1/4、陳文良應有部分比例1/4、陳淑慧應有部分比例1/
4、陳文舉應有部分比例1/4保持共有；編號乙-1部分、面積58.9
9平方公尺分歸被告陳文進、陳本篤取得，並按陳文進應有部分
比例1/2、陳本篤應有部分比例1/2保持共有；編號乙-2部分、面
積55.15平方公尺分歸被告汪陳含笑、陳麒米、陳春杏、陳建良
、陳建忠、陳建興、陳建州、陳靜慧、李志龍、李玉箐、李玉鳳
、李玉娟、郭雅君、郭淑君、郭婉君、郭樽豪、蔡春花、陳斐媛
、陳斐婷、陳娟娟、陳金葉取得，並按汪陳含笑應有部分比例73
8/5515、陳麒米應有部分比例738/5515、陳春杏應有部分比例37
0/5515、陳建良應有部分比例370/5515、陳建忠應有部分比例18
4/5515、陳建興應有部分比例184/5515、陳建州應有部分比例18
4/5515、陳靜慧應有部分比例184/5515、李志龍應有部分比例18
4/5515、李玉箐應有部分比例184/5515、李玉鳳應有部分比例18
4/5515、李玉娟應有部分比例184/5515、郭雅君應有部分比例18
4/5515、郭淑君應有部分比例184/5515、郭婉君應有部分比例18
4/5515、郭樽豪應有部分比例184/5515、蔡春花應有部分比例84
/5515、陳斐媛應有部分比例102/5515、陳斐婷應有部分比例102
/5515、陳娟娟應有部分比例737/5515、陳金葉應有部分比例66/
5515保持共有；編號丙部分、面積57.17平方公尺分歸原告取得
；編號丁部分、面積212.09平方公尺分歸原告、被告陳嘉伯、陳
嘉能、陳玲君、陳嘉昌、Rika Matsuo、Tatiana N.Yeung、Celi
na Ziyan Chen、Niles Z Chen、陳斐綺、陳斐君、陳碩羣、陳
貴美、陳建羣、陳智雄、陳斐娟、陳揚文、林秀女、陳垣融、陳
昱蓉、陳奕蓉、陳貴蘭、陳吳佩香、陳菁菁、陳信江、陳信安、
陳信治、陳明理、陳月瑛取得，並按原告應有部分比例115/2120
9、陳嘉伯應有部分比例737/21209、陳嘉能應有部分比例737/21
209、陳玲君應有部分比例737/21209、陳嘉昌應有部分比例3687
/21209、Rika Matsuo應有部分比例105/21209、Tatiana N.Yeun
g應有部分比例105/21209、Celina Ziyan Chen應有部分比例105
/21209、Niles Z Chen應有部分比例105/21209、陳斐綺應有部
分比例18/21209、陳斐君應有部分比例18/21209、陳碩羣應有部
分比例18/21209、陳貴美應有部分比例491/21209、陳建羣應有
部分比例18/21209、陳智雄應有部分比例491/21209、陳斐娟應
有部分比例102/21209、陳揚文應有部分比例102/21209、林秀女
應有部分比例18/21209、陳垣融應有部分比例438/21209、陳昱
蓉應有部分比例18/21209、陳奕蓉應有部分比例18/21209、陳貴
蘭應有部分比例491/21209、陳吳佩香應有部分比例737/21209、
陳菁菁應有部分比例1475/21209、陳信江應有部分比例1475/212
09、陳信安應有部分比例1475/21209、陳信治應有部分比例1475
/21209、陳明理應有部分比例2949/21209、陳月瑛應有部分比例
2949/21209保持共有。
訴訟費用由兩造依附表所示比例負擔。
    事實及理由
壹、程序方面：
   被告陳明理、陳月瑛、江陳含笑、陳麟米、陳建忠、陳建興
   、陳建州、陳靜慧、陳志龍、李玉菁、李玉鳳、李玉娟、郭
   雅君、郭淑君、郭婉君、郭樽豪、陳斐綺、陳斐君、陳碩羣
   、陳建羣、Rika Matsuo、Tatiana N. Yeung、Celina Ziyan
    Chen、Niles Z Chen、陳智雄、蔡春花、陳斐媛、陳斐娟、
   陳揚文、陳斐婷、林秀女、陳垣融、陳昱蓉、陳奕蓉、陳貴
   美、陳貴蘭、陳吳佩香、陳娟娟、陳菁菁、陳信江、陳信安
   、陳信治、陳文舉經合法通知，無正當理由，均未於言詞辯
   論期日到場，核均無民事訴訟法第386條各款所列情形，爰依
   原告之聲請，由其一造辯論而為判決。
貳、實體方面：
一、原告起訴主張：
   坐落於臺南市○○區○○段000地號土地（下稱系爭土地），為兩
   造所共有，各共有人之應有部分詳如附表所示，原共有人陳
   坤亮於民國100年7月19日死亡，其繼承人為被告汪陳含笑、
   陳麟米及代位繼承人被告陳春杏、陳建良、陳建忠、陳建興
   、陳建州、陳靜慧、李志龍、李玉菁、李玉鳳、李玉娟、郭
   雅君、郭淑君、郭婉君、郭樽豪等16人（下稱汪陳含笑等16
   人），應就被繼承人陳坤亮所有系爭土地應有部分1/10辦理
   繼承登記。原共有人陳林真珠於106年5月3日死亡，其繼承人
   為被告陳智雄、陳貴美、陳貴蘭、林秀女，及代位繼承人被
   告陳斐綺、陳斐君、陳碩羣、陳建羣、陳斐媛、陳斐娟、陳
   揚文、陳斐婷、陳垣融、陳昱蓉、陳奕蓉等（下稱陳智雄等1
   5人），應就被繼承人陳林真珠所有系爭土地應有部分1/105
   辦理繼承登記。原共有人陳哲雄於105年8月25日死亡，其繼
   承人為被告Rika Matsuo、Tatiana N. Yeung、Celina Ziyan
    Chen、Niles Z Chen，應就被繼承人陳哲雄所有系爭土地應
   有部分1/105辦理繼承登記。兩造間並無不分割之契約，亦無
   因物之使用目的不能分割之情形，惟因兩造無法協議分割，
   請求裁判分割系爭土地，分割如附圖一所示或如附圖二所示
   之分割方案，原告均可接受。並聲明：㈠被告汪陳含笑等16人
   應就被繼承人陳坤亮所有系爭土地應有部分1/10，辦理繼承
   登記。㈡被告Rika Matsuo、Tatiana N.Yeung、Celina Ziyan
    Chen、Niles Z Chen等應就被繼承人陳哲雄所有系爭土地應
   有部分1/105，辦理繼承登記。㈢被告陳智雄等15人應就被繼
   承人陳林真珠所有系爭土地應有部分1/105，辦理繼承登記。
   ㈣原告陳金葉及被告陳明理、陳文智、陳文良、陳淑慧、陳月
   瑛、汪陳含笑、陳麒米、陳春杏、陳建良、陳建忠、陳建興
   、陳靜慧、陳建州、李志龍、李玉菁、李玉鳳、李玉娟、郭
   雅君、郭淑君、郭婉君、郭樽豪、陳嘉伯、陳嘉能、陳玲君
   、陳嘉昌、Rika Matsuo、Tatiana N. Yeung、Celina Ziyan
    Chen、Niles Z Chen、陳斐绮、陳斐君、陳碩羣、陳建羣、
   陳智雄、蔡春花、陳斐媛、陳斐娟、陳揚文、陳斐婷、林秀
   女、陳垣融、陳昱蓉、陳奕蓉、陳貴美、陳貴蘭、陳吳佩香
   、陳娟娟、陳菁菁、陳信江、陳信安、陳信治、陳文進、陳
   本篤、陳文舉等55人共有系爭土地應予分割，分割方法如附
   圖一所示。
二、被告則以：
 ㈠被告陳文進則以：
   系爭土地，應如附圖二所示之分割方案為分割，為適宜。
 ㈡被告陳文智、陳文良、陳淑慧、陳春杏、陳建良、陳嘉能、陳
   本篤、陳文舉、陳建忠、陳建興、陳建州、陳靜慧則以：
　 同意系爭土地依據附圖二分割方案為分割。
 ㈢被告陳嘉伯、陳嘉昌則以：　
　 不同意系爭土地依據附圖二分割方案，因該分割方案將伊分
   配到編號丁部分，但編號丁部分不完整，且使伊所有之212地
   號土地坐落於原告房屋後面，若依附圖二所示之分割方案將
   使伊無法利用212地號土地，亦不同意原告所提之附圖一分割
   方案。
 ㈣被告陳麟米、郭樽豪則以：
　 對於系爭土地應如何分割，未表示意見。
 ㈤被告郭淑君、郭婉君則以：
　 對如何分割無意見。　　　
 ㈥被陳月瑛、汪陳含笑、李志龍、李玉菁、李玉鳳、李玉娟、郭
   雅君、陳斐綺、陳斐君、陳碩羣、陳建羣、Rika Matsuo、Ta
   tianna N. Yeung、Celina Ziyan Chen、Niles Z Chen、陳
   智雄、蔡春花、陳斐媛、陳斐娟、陳揚文、陳斐婷、林秀女
   、陳垣融、陳昱蓉、陳奕蓉、陳貴美、陳貴蘭、陳吳佩香、
   陳娟娟、陳菁菁、陳信江、陳信安、陳信治未於言詞辯論期
   日到庭，亦均未提出書狀為任何陳述或答辯。
三、得心證之理由：
  ㈠法院裁判分割共有物，性質上為共有人間應有部分之交換，
    自屬處分行為，以各共有人之處分權存在為前提，故提起分
    割共有物之訴，參與分割之當事人以全體共有人為限，而各
    共有人之應有部分應以土地登記簿上所記載者為準。倘共有
    人中有於分割前死亡者，其繼承人因繼承，固於登記前已取
    得不動產物權，惟非經登記不得處分其物權，則在辦畢繼承
    登記前，其繼承人仍不得以共有人身分參與共有物之分割，
    但為求訴訟經濟起見，可許原告就請求繼承登記及分割共有
    物之訴合併提起，即以一訴請求該死亡之共有人之繼承人辦
    理繼承登記，並請求該繼承人於辦理繼承登記後，與原告及
    其餘共有人分割共有之不動產（最高法院69年度台上字第10
    12號判決、88年度台上字第1138號、89年度台上字第1842號
    、91年度台上字第832號判決意旨及最高法院70年度第2次民
    事庭會議決議參照）。本件系爭土地原共有人陳坤亮於100
    年7月19日死亡，其繼承人為被告汪陳含笑等16人，應就被
    繼承人陳坤亮所有系爭土地應有部分1/10辦理繼承登記。原
    共有人陳林真珠於106年5月3日死亡，其繼承人為被告陳智
    雄等15人，應就被繼承人陳林真珠所有系爭土地應有部分1/
    105辦理繼承登記。原共有人陳哲雄於105年8月25日死亡，
    其繼承人為被告Rika Matsuo、Tatiana N. Yeung、Celina 
    Ziyan Chen、Niles Z Chen（下稱Rika Matsuo等4人），應
    就被繼承人陳哲雄所有系爭土地應有部分1/105辦理繼承登
    記。繼承人汪陳含笑等16人、陳智雄等15人、Rika Matsuo
    等4人及陳垣融均未辦理繼承登記，且未向本院聲明拋棄繼
    承之事實，復有土地登記謄本、繼承系統表、本院民事紀錄
    科查詢表在卷可查，是原告提起本件分割共有物之訴，請求
    被告汪陳含笑等16人應就被繼承人陳坤亮所有系爭土地應有
    部分1/10辦理繼承登記，被告陳智雄等15人應就被繼承人陳
    林真珠所有系爭土地應有部分1/105辦理繼承登記，Rika Ma
    tsuo等4人，應就被繼承人陳哲雄所有系爭土地應有部分1/1
    05辦理繼承登記，揆諸上開說明，自屬有據，應予准許。
  ㈡各共有人，除法令另有規定外，得隨時請求分割共有物。但
    因物之使用目的不能分割或契約訂有不分割之期限者，不在
    此限；共有物分割之方法，不能協議決定者，法院得因任何
    共有人之聲請，命為分配，民法第823條第1項、第824條第2
    項分別定有明文。原告主張系爭土地為兩造所共有，地目為
    建，且系爭土地並無因物之使用目的而不能分割之情事，兩
    造亦未訂有不分割之協議，而無法經協議分割等情，有系爭
    土地登記謄本為證（見卷二第153頁至第160頁），從而原告
    依上開規定，請求分割系爭土地，自屬有據。
  ㈢共有物之分割，依共有人協議之方法行之；分割之方法不能
    協議決定，或於協議決定後因消滅時效完成經共有人拒絕履
    行者，法院得因任何共有人之請求，命為下列之分配：一以
    原物分配於各共有人。但各共有人均受原物之分配顯有困難
    者，得將原物分配於部分共有人。二原物分配顯有困難時，
    得變賣共有物，以價金分配於各共有人；或以原物之一部分
    分配於各共有人，他部分變賣，以價金分配於各共有人，民
    法第824條第1項、第2項第1款、第2款分別定有明文。又分
    割共有物，究以原物分割或變價分配其價金，法院固有自由
    裁量之權，不受共有人主張之拘束，但仍應斟酌當事人之聲
    明，共有物之性質、經濟效用及全體共有人利益等，公平裁
    量。如分配原物有困難時，則應予變賣，以價金分配於各共
    有人（最高法院51年台上字第271號判決、98年度台上字第2
    058號判決意旨參照）。經查：
  1.系爭土地地目建、使用分區為住宅區，地形呈長方形，系爭
    土地並無面臨道路，需藉由同段204、205、206、207及179
    地號土地上之臺南市永康區大灣路102巷道，連接臺南市永
    康區大灣路，中央處坐落門牌號碼為臺南市○○區○○段000巷0
    號之磚造3層房屋為原告所有等情，業據本院業同兩造及地
    政人員現場履勘，且有台南永康區公所函、勘驗測量筆錄及
    附圖附卷可查（見卷一第173頁、第289頁至第293頁），堪
    認為真實。
  ⒉本院審酌被告陳嘉昌、陳嘉伯雖表示若依附圖二所示之分割
    方案，渠等分得之編號丁的土地會面臨原告之房屋，而不利
    於被告陳嘉昌、陳嘉伯所有之同段212地號土地之使用，惟
    觀諸被告陳嘉昌、陳嘉伯所有之同段212地號土地位於系爭
    土地之西北側，呈一倒L形狀，跨越附圖二編號丙、丁部分
    ，可與被告陳嘉伯、陳嘉昌分得之系爭土地編號丁一併利用
    ，且附圖二之分割方案為原告、被告陳文進、陳文智、陳文
    良、陳淑慧、陳文智、陳文良、陳淑慧被告陳春杏、陳建良
    、陳嘉能、陳本篤、陳文舉、陳建忠、陳建興、陳建州、陳
    靜慧等多數人所同意之分割方案，且顧及將原告所有上開建
    物分歸原告所有。再者，系爭土地共有人數眾多，若再細分
    土地，勢必無法充分利用系爭土地，故認附圖二所示之分割
    方案，可維持系爭土地之完整，使系爭土地得以整體利用，
    亦有助於系爭土地發揮最大之經濟效用，應為最適當公平之
    分割方法。
四、綜上所述，原告依民法第823條第1項及第824條第2項規定，
    請求分割系爭土地，為有理由，應予准許，爰判決如主文第
    5項所示。
五、因共有物分割、經界或其他性質上類似之事件涉訟，由敗訴
    當事人負擔訴訟費用顯失公平者，法院得酌量情形，命勝訴
    之當事人負擔其一部，民事訴訟法第80條之1定有明文。本
    院審酌本件乃因共有物分割涉訟，分割結果對於兩造均屬有
    利，由敗訴當事人負擔訴訟費用顯失公平，認本件訴訟費用
    應由兩造各按對於系爭土地之應有部分之比例分擔，較為公
    允，爰諭知如主文第6項所示。
六、本件事證已臻明確，兩造其餘攻擊防禦方法，經核與本件判
    決結果不生影響，爰不一一論述，附此敘明。
七、訴訟費用負擔之依據：民事訴訟第78條、第80條之1，判決
    如主文。
中    華    民    國   109    年    11    月    27    日
                  民事第四庭  法  官  葉淑儀
以上正本係照原本作成。
如對本判決上訴，須於判決送達後20日內向本院提出上訴狀。
如委任律師提起上訴者，應一併繳納上訴審裁判費。
中    華    民    國   109    年    11    月    27    日
                              書記官  許榮成
附表：   編號 現共有人（登記共有人或其繼承人）即原告或被告 應有部分比例即訴訟費用分擔比例 1 陳嘉昌 1/15 2 陳明理 1/15 3 陳文智 1/30 4 陳文良 1/30 5 陳淑慧 1/30 6 陳月瑛 1/15 7 汪陳含笑、陳麒米、陳春杏、陳建良、陳建忠、陳建興、陳建州、陳靜慧、李志龍、李玉菁、李玉鳳、李玉娟、郭雅君、郭淑君、郭婉君、郭樽豪（公同共有） 1/10(公同共有) 8 陳金葉 2/15 9 陳嘉伯 1/60 10 陳嘉能 1/60 11 陳玲君 1/60 12 陳嘉昌 1/60 13 陳智雄、陳貴美、陳貴蘭、陳斐绮、陳斐君、陳碩羣、陳建羣、陳斐婷、陳斐媛、陳斐娟、陳揚文、林秀女、陳垣融、陳昱蓉、陳奕蓉(公同共有) 1/105(公同共有) 14 Rika Matsuo、Tatiana N.Yeung、Celina Ziyan Chen、Niles Z Chen(公同共有) 1/105(公同共有) 15 陳垣融 1/105 16 蔡春花 1/525 17 陳裴媛 1/525 18 陳裴娟 1/525 19 陳揚文 1/525 20 陳裴婷 1/525 21 陳智雄 1/105 22 陳貴美 1/105 23 陳貴蘭 1/105 24 陳吳佩香 1/60 25 陳娟娟 1/60 26 陳菁菁 1/30 27 陳信江 1/30 28 陳信安 1/30 29 陳信治 1/30 30 陳文進 1/15 31 陳本篤 1/15 32 陳文舉 1/30